最高法院刑事判決　　　　　　　　　　　　　　　九十一年度台上字第四四００號
　　上　訴　人　台灣高等法院檢察署檢察官
　　上　訴　人　甲○○
　　選任辯護人　甘龍強律師
　　被　　　告　丙　○
　　　　　　　　乙○○
右上訴人等因被告等常業詐欺案件，不服台灣高等法院中華民國九十一年三月二十日
第二審判決（九十年度上訴字第二三０五號，起訴案號：台灣板橋地方法院檢察署八
十九年度偵字第二一一三九、二一一四０號），提起上訴，本院判決如左：
    主  文
原判決撤銷，發回台灣高等法院。
    理  由
一、上訴人甲○○部分：
本件原判決認定上訴人甲○○與陳民志（偽稱陳建創）、李德正（另由檢察官偵查）
及不詳姓名住址之某後台老闆等人，共同基於意圖為自己不法所有之犯意聯絡，於民
國八十八年十二月間，虛設「祺麟企業有限公司」（下簡稱祺麟公司）之詐騙集團，
並恃此營生，以之為常業，其等以台北縣板橋市○○路一四六號二樓作為總公司辦公
室，又以台北縣中和市○○街八六巷九號一樓「春日行」及台北縣土城市○○路四四
巷二十號作為收貨及冷凍肉品廠房，某後台老闆先以陳民志照片貼在「陳建創」之國
民身分證後加以影印，與陳民志共同變造「陳建創」身分證，繼而申請開立台北國際
商業銀行員山分行等銀行之支票帳戶，作為向商家詐騙貨物之用，之後，推由陳民志
擔任祺麟公司董事長，李德正擔任董事，甲○○擔任會計，並聘僱不知情之簡聖峰與
周怡恩為司機，又聘僱不知情之趙呂寶雲等人為洗雞工人，聘僱不知情之冷凍庫員工
阿欽及阿坤，先由甲○○（名片印為林惠姍）親自拜訪肉品商家建立關係，以現金及
能兌現支票交易數次後，取得商家信任，再由甲○○、陳民志以電話訂貨方式，多次
向周千惠經營之慶昌鴨場等商家訂購肉品，而交付不能兌現之發票人陳建創之支票予
商家，以此方式，於八十八年十二月間起至八十九年三月六日止向謝直松詐得價值新
台幣（下同）三百六十五萬一千九百八十元之雞肉，於八十九年二月十二日起至三月
一日止向周千惠詐得價值七十三萬八千八百四十九元之鴨肉，於八十九年二月底向林
參多詐得價值二十五萬六千四百二十五元之鴨肉，於八十八年十二月底起至八十九年
三月十七日止向沈文水詐得價值五十一萬四千多元之雞肉，得手後，以低價轉賣予鄭
耀達、朱學成等人。嗣於八十九年三月間，因其等所交付支票陸續屆期不獲兌現，上
開祺麟公司總公司辦公室及廠房均關閉無人，周千惠等商家始知受騙等情。因而撤銷
第一審此部分科刑判決，改判仍論處甲○○共同常業詐欺（累犯）罪刑，固非無見。
惟查(一)、科刑之判決書，須將認定之犯罪事實詳記於事實欄，然後於理由內逐一說明
其憑以認定之證據，以使事實與理由兩相一致，方為合法，倘事實欄已有敘及，而理
由內未加說明，是為理由不備，理由內已加說明，而事實欄無此記載，則理由失其依
據，均足構成撤銷之原因。原判決事實認定甲○○以詐欺為常業，並按常業詐欺罪論
處罪刑，然於理由並未加以說明認定常業犯所憑之證據及其認定之理由，已有理由不
備之違法。又原判決理由係以甲○○有犯罪之習慣，依刑法第九十條第一項宣告應於
刑之執行完畢後強制工作二年，惟犯罪事實欄並無此項記載，理由失其依據，亦屬違
法。(二)、原判決事實認定甲○○與陳民志、李德正及不詳姓名之某後台老闆等人，共
同基於意圖為自己不法所有之犯意聯絡，於八十八年十二月間，虛設祺麟公司之詐騙
集團，並恃此營生，以之為常業云云，然並未載明其所憑之證據及認定之理由。況據
甲○○辯稱：依祺麟公司基本資料所載，祺麟公司係於八十七年八月二十五日核准設
立，原判決認甲○○與陳民志等人於八十八年十二月虛設祺麟公司，已與上揭資料不
符；而祺麟公司設立登記時股東為顏麗娟、余正勝、葉以德、畢大洲、楊溫良等人，
其後變更為董瑞昱、陳建創、張添財、畢大洲、楊溫良等人，甲○○並非股東，亦有
祺麟公司董事股東名單可查云云。原判決就如何認定甲○○共同參與虛設祺麟公司，
未詳予調查，且載明其理由，自有違法。(三)、警員在甲○○住處查獲國民身分證影本
三張，依搜索扣押證明筆錄後附清冊所載，該三張國民身分證影本為吳光、羅福順、
陳民志三人之國民身分證影本（見偵字第一三七三號卷第七頁），原判決指該三張國
民身分證影本為「陳民志變造之陳建創國民身分證影本三紙」（見原判決第十一、十
二頁），與上揭證據資料不符，亦有證據上理由矛盾之違誤。以上或係上訴意旨所指
摘，或為本院得依職權調查之事項，應認原判決關於甲○○部分有撤銷發回更審之原
因。
二、被告丙○、乙○○部分：
本件原判決以公訴意旨略稱：被告丙○、乙○○與甲○○明知陳民志偽稱「陳建創」
，虛設祺麟公司，竟共同基於為自己不法所有之意圖聯絡，加入祺麟公司，由丙○、
乙○○、李德正擔任董事，乙○○並偽稱郭金旺，負責向商家採購豬肉、鴨肉、雞肉
、海鮮等食品之業務，甲○○除負責向商家採購食品外，亦負責報帳業務，皆恃以為
生。陳民志、甲○○、丙○、乙○○、李德正等人於八十八年十二月起至八十九年三
月六日止，分別多次向謝直松詐得價值三百六十五萬一千九百八十元之雞肉，於八十
九年二月十二日起至三月一日止向周千惠詐得價值七十三萬八千八百四十九元之鴨肉
，於八十九年二月底向林參多詐得價值二十五萬六千四百二十五元之鴨肉，於八十八
年十二月底起至八十九年三月十七日止向沈文水詐得價值五十一萬四千多元之雞肉，
並分別交付不能兌現之支票以支付貨款。因認被告丙○、乙○○均涉犯刑法第三百四
十條之常業詐欺罪云云。經審理結果，認被告等犯罪不能證明，因而撤銷第一審此部
分科刑判決，改判諭知被告等均無罪之判決，固非無見。
惟查(一)審理事實之法院，對於案內與論罪科刑、罪名成立與否有關之一切證據，除認
為不必要者外，均應詳為調查，然後基於調查所得之心證以為判斷之基礎；苟與待證
事實有重要關係，在客觀上認為應行調查之證據，又非不易調查或不能調查，而未依
法加以調查，率予判決者，即有刑事訴訟法第三百七十九條第十款規定所稱應於審判
期日調查之證據，而未予調查之違法。原審採信被告等所謂僅係祺麟公司客戶，並未
加入祺麟公司，參與詐欺犯行之辯解，而為被告等有利之認定。然卷查甲○○於警局
已供稱：祺麟公司負責人是陳建創（即陳民志），伊在公司還看過郭金旺，本名是乙
○○，還有李德正董事等情（見偵字第一三七三號卷第四十七頁）。而證人簡聖峰於
警局、偵查及第一審法院審理時並證稱：伊原來沒有工作，住在旅館時，經人介紹認
識丙○，丙○就介紹伊去祺麟公司工作，伊於八十八年十二月至八十九年三月初在祺
麟公司擔任運貨司機，丙○說這家祺麟公司是他的投資事業，丙○介紹伊進入公司時
是李德正同意伊去上班，另外負責應徵的公司會計甲○○曾介紹說，祺麟公司的董事
有四位，分別是陳建創、李德正、丙○、乙○○，伊先在中和市○○街的「春日行」
工作，伊去應徵上班的第一天，丙○就交付一輛車號「ＲＳ七九二三」號藍色中華一
千一百ＣＣ貨車給伊駕駛作為載貨使用，祺麟公司就祇有這一部貨車，後來祺麟公司
倒閉後，丙○就把該車開回去自己使用，至於員工薪資是要至板橋市○○路的祺麟總
公司向公司會計甲○○領取，總公司裡面有辦公室、陳建創臥房、甲○○臥房，丙○
是會計甲○○的乾爹，董事丙○與乙○○等人並非每日去總公司，是有事才會去，伊
有時送完貨回去公司時也會遇見丙○與乙○○，伊認為乙○○可能是化名郭金旺向廠
商叫雞鴨肉貨的人，因為祺麟公司內部負責打電話向廠商訂貨的人只有二位，一位是
甲○○，另一位是乙○○，甲○○負責採購雞肉及連絡廠商、報帳、發放薪資業務，
而公司內完全沒有一位叫做郭金旺的人，所以伊認為以祺麟公司郭金旺名義打電話向
廠商訂貨的人就是乙○○，另外林展元是李德正之跟班，負責採購耗材業務及文書業
務，外號「大頭仔」的連先生負責公司封口業務，周怡恩是甲○○的跟班，他由甲○
○的男友介紹給甲○○認識，伊在「春日行」工作不到一個月，就轉至土城市○○路
的工廠工作，甲○○說伊薪資調高為四萬元，伊平時去市場將雞肉載回工廠給工人處
理後再把雞肉送出去，丙○亦會在場監督工人整理雞肉，洗雞肉工人都是丙○找來的
，有些工人還是丙○的互助會會首及鄰居，甲○○於八十九年二月間說公司營運不佳
，薪資可能暫時無法發放，所以必須製作公司員工薪資表，待公司營運較佳時再累積
發放，伊遂依甲○○指示製作一份祺麟公司員工薪資表，其中記載，董事長陳建創不
支薪，董事丙○、李德正、乙○○均每月薪資五萬五千元、會計甲○○每月五萬元，
另外，陳建創、丙○、李德正、乙○○、甲○○等人在祺麟公司裡面都有自己的辦公
桌，且八十九年二月間公司舉辦尾牙時，陳建創、丙○、李德正、乙○○、甲○○等
人都有至丙○的漁會餐廳聚餐，後來伊於同年三月中旬轉至侑昇企業有限公司（公司
負責人高暉唐，即乙○○之子）上班時，乙○○曾告訴伊說，陳建創已被警方抓到，
伊是同年九月十六日離開侑昇企業有限公司等語（見偵字第二一一三九號卷第七至九
頁、偵字第二一一四０號卷第二十五、二十六頁、偵字第一三七三號卷第五十三至五
十五頁，第一審卷(一)第一一四至一一六頁），並有簡聖峰手繪祺麟公司辦公室位置圖
影本多紙在卷足參（見偵字第一三七三號卷第三十四、三十五、五十六至五十八頁）
。被害人沈文水指稱：伊送貨都是送至祺麟公司指定的「台北市○○街的漁會餐廳」
，該處是由丙○與邱先生簽收貨物，伊送貨至該處漁會餐廳時亦見過李德正，另外伊
在祺麟公司亦見過李德正，丙○是伊送貨給祺麟公司的收貨人員，亦是漁會餐廳的負
責人，他自稱黃董，丙○曾說過農安街的漁會餐廳也是祺麟公司的關係企業，陳建創
自稱是祺麟公司董事長，伊亦曾在祺麟公司見過乙○○，當時乙○○說他從越南進口
海鮮，有機會要與伊合作生意，八十九年三月底祺麟公司倒閉，漁會餐廳亦隨著倒閉
（見偵字第一三七三號卷第八十八至九十頁），並提出多紙訂貨估價單影本附於偵查
卷可參。原審對於上揭不利於被告等之證據，未予調查，遽為無罪之判決，已有應於
審判期日調查之證據，而未予調查之違法。(二)、原審雖採信證人簡聖峰於原審翻異之
詞，謂其不知乙○○有否用郭金旺的名字云云。及證人祺麟公司職員周怡恩於第一審
所證丙○與乙○○只是公司客戶，有時公司送貨來不及時，丙○就會自己至公司搬貨
等語（見原判決第十五、十六頁）。然據證人簡聖峰於第一審法院已證稱：本案審理
期間，丙○的表弟及周怡恩曾在庭外阻止伊進入開庭作證，接著丙○與乙○○均勸說
伊要更改口供，推翻以前的證詞，乙○○更揚言本案並無伊的犯罪證據，因為他都用
郭金旺的假名犯罪，乙○○還說他從本案發生起就叫店內員工「阿烘」多次去伊家找
伊談，但伊目前上班時間較晚回家，故未遇見，另外甲○○亦說她有叫周怡恩來找伊
談等語（見第一審卷(一)第一一五頁）。原審未究明證人簡聖峰於原審翻異之詞及證人
周怡恩於第一審所證是否為坦護被告等人之詞，率行判決，亦嫌速斷。檢察官上訴意
旨指摘原判決此部分不當，非無理由，應認原判決關於丙○、乙○○部分亦有發回更
審之原因。
據上論結，應依刑事訴訟法第三百九十七條、第四百零一條，判決如主文。
中      華      民      國    九十一    年      八      月      八      日
                              最高法院刑事第二庭
                                  審判長法官  陳  錫  奎
                                        法官  洪  清  江
                                        法官  李  伯  道
                                        法官  洪  文  章
                                        法官  花  滿  堂
      右正本證明與原本無異
                                              書  記  官
中      華      民      國    九十一    年      八      月     十五     日
